【裁判字號】    98,台上,7765
【裁判日期】    981224
【裁判案由】    重傷害
【裁判全文】
最高法院刑事判決            九十八年度台上字第七七六五號
上  訴  人  甲○○
            乙○○
上列上訴人等因重傷害案件，不服台灣高等法院高雄分院中華民
國九十八年七月二十三日第二審更審判決（九十八年度上更(一)字
第六四號，起訴案號：台灣高雄地方法院檢察署九十五年度偵字
第一００二六、一三四二七號；追加起訴案號：同署九十五年度
偵緝字第二九三九號、九十五年度偵字第二九七二四號、九十六
年度偵緝字第七八八號），提起上訴，本院判決如下：
    主  文
原判決撤銷，發回台灣高等法院高雄分院。
    理  由
本件原判決撤銷第一審關於上訴人甲○○、乙○○（下稱上訴人
二人）部分之科刑判決，改判依想像競合犯及修正前刑法牽連犯
等規定，從一重均論以共同使人受重傷罪，甲○○處有期徒刑柒
年拾月；乙○○處有期徒刑柒年陸月；併分別為相關從刑之諭知
。固非無見。
惟按：(一)、判決所載之事實及理由相互牴觸者，或判決之理由前
後不相一致者，均屬判決所載理由矛盾之違法。共同正犯中之同
謀犯，因其並未參與犯罪構成要件之實行，僅係以參與犯罪之謀
議為成立犯罪之要件，故就其參與謀議之事實，自須經嚴格之證
明，始足據為斷罪之基礎。原判決以：上訴人二人與已判決確定
之共同被告劉松泉、楊宗義、黃世榮（均經第一審判處重傷害罪
刑確定）及劉文福（由檢察官通緝中）、許淇銘（經原審前審判
處重傷害罪刑確定）共七人事先謀議以硫酸潑灑，使人受重傷之
方式，報復被害人丙○○、丁○○二人（下稱被害人二人），推
由與被害人二人不認識之黃世榮、楊宗義二人下手潑酸，劉松泉
、許淇銘二人則負責駕車在現場附近負責監看，而共同對被害人
二人為重傷害之犯行，認上訴人二人雖僅與劉松泉等人有犯意聯
絡，仍應論以共謀共同正犯。經查原判決犯罪事實固認定，上訴
人二人與劉松泉、劉文福、許淇銘共五人，係於民國九十五年一
月二十九日農曆過年前某一晚，在高雄縣旗山鎮○○街九號甲○
○住處，達成謀議時即決定以硫酸潑灑方式報復被害人二人等情
（見原判決第二頁）。然依原判決所援用之證據，係以證人即共
同被告許淇銘於警詢供稱：因劉文福與乙○○要教訓被害人丙○
○，伊經甲○○介紹而認識劉文福、乙○○二人，於同年一月上
旬，伊、甲○○、劉文福、乙○○四人吃完飯後至甲○○住處泡
茶聊天，席間劉文福及乙○○即告知他們國鉅環保股份有限公司
（下稱國鉅公司）董事長丙○○很可惡，說要教訓她一下。約再
過十天後，劉文福開車載伊至高雄市○○○○路一帶勘查現場，
劉文福在車上告訴伊需要用二部車攔阻，下車用硫酸潑該洪董事
長，其他的都沒有說等情（見原判決第十二頁，理由貳、二之(三)
）。楊宗義於警詢時供稱：同年二月十二日下午，劉松泉到旗山
鎮六張犁五十三號處找伊，邀伊一起前往劉文福別墅處，劉文福
當時表示要伊幫忙處理公司的事情，並且要伊以潑硫酸的方式教
訓他們公司洪董事長云云（見原判決第十五頁，理由貳、二之(六)
）。甲○○於警詢及偵訊時曾坦承：九十五年一月間劉文福、乙
○○曾到伊住處，劉文福當面跟伊說要資助伊女兒參選高雄縣旗
山鎮鎮民代表之經費新台幣（下同）三十萬元，接著劉文福跟伊
說他公司有個董事長很鴨霸（按指橫行不講理），他說要請伊教
訓那個董事長，……乙○○曾向伊說「要將這個女董事長教訓嚴
重一點」等語（見原判決第十六頁，理由貳、二之(八)）。被害人
丙○○於第一審審理中證述：九十五年舊曆年過年前，劉文福曾
到伊公司向伊稱妳要如何死不知道，當時還有乙○○在場，因為
劉文福、乙○○要掏空公司，把公司的印章換掉、帳戶提款密碼
變更，伊有去法院告他們侵占等語（見原判決第十七頁，理由貳
、二之(九)）。黃世榮於警詢時供稱：甲○○於同年二月十二日晚
上打電話給伊，告訴伊劉松泉會到屏東東港伊的鴿舍找伊，伊感
覺伊要聽劉松泉所說的就沒錯了，劉松泉約於同年二月十三日到
鴿舍找伊時就提到要教訓一個女人等語（見原判決第十七頁，理
由貳、二之(十)）。依原判決上揭所援引之證據，如果無訛，九十
五年一月農曆過年前某日，上訴人二人與劉松泉等共同商議時，
僅提及對被害人即國鉅公司董事長丙○○一人潑灑硫酸。原判決
理由所載「則劉松泉等人於九十五年農曆過年前某晚在被告甲○
○住處，商談對於被害人丙○○潑灑硫酸事宜，當時同案被告許
淇銘亦在場」等情（見原判決第十五頁倒數第二列至第十六頁第
一列），亦同此認定。對於上訴人二人參與共同謀議重傷害之對
象是否包括被害人丁○○一節？其事實認定與理由所引證據及說
明，不相一致，已有證據上理由矛盾之違法。(二)、判決雖載理由
，但不能憑以斷定其所為論述之根據者，即屬理由不備。原判決
理由貳、二之(十三)雖援引被害人二人及證人詹文堂之證言，以證明
乙○○除與被害人丙○○間有糾紛外，亦曾與其胞姊即被害人丁
○○發生衝突；以及被害人二人被潑硫酸之經過（見原判決第二
十、二十一頁）。然乙○○是否與被害人二人有所糾紛，僅攸關
乙○○是否有犯罪動機之認定，尚不能據此即推認上訴人二人參
與共同謀議重傷害之對象，必然亦包括被害人丁○○；而上訴人
二人既未參與犯罪行為之實行，被害人二人被害當時經過，亦與
認定其等共同謀議重傷害之對象有無包括被害人丁○○在內，無
必然之關聯。是被害人二人及證人詹文堂上揭證言，仍不足以證
明上訴人二人共同謀議重傷害之對象，尚包括被害人丁○○。雖
原判決又援引證人楊宗義於警詢指稱：「……（九十五年二月十
二日，經劉松泉帶至劉文福別墅）……劉文福就向我跟劉松泉表
示丙○○為人惡質，放高利貸併吞他們公司另一股東之股份，現
在又要對付他，所以要教訓他讓她不能上班，另外交代洪總旁邊
的一名女助理（指丁○○）也要一併處理……」（見警卷第一宗
第七十頁）；繼於檢察官偵查中具結後證稱：「……劉文福……
，另外交代洪總旁邊的一名女助理也要一併處理……」、「……
我很後悔，我不能理解的事（是），為何劉文福連助理也要傷害
，因助理是他女友（指乙○○）的姊妹。」等語（見偵字第一０
０二六號卷第一二０、一二二頁），資以認定上訴人二人，對被
害人丁○○亦係出於重傷害之故意而為之，未超越原計畫之範圍
，並非不小心所致，亦非屬意外（見原判決第二十一、二十二頁
，理由貳、二之(十三)）。然依原判決犯罪事實及理由所載，楊宗義
並未參與九十五年一月農曆過年前某日，在甲○○家之謀議，其
係至同年二月十二日，始由劉松泉邀其到劉文福別墅，而參與本
件犯罪，前已論述。則上揭所謂「劉文福向楊宗義交代洪總旁邊
的一名女助理也要一併處理」縱然可信，上訴人二人是否亦在場
附和或事先已與劉文福有所合意？顯然仍欠明瞭而待釐清。原判
決未詳加究明並仔細說明其論斷之理由，遽為不利於上訴人二人
之認定，自有調查未盡及理由不備之違法。上訴意旨執以指摘，
尚非全無理由；且因第三審法院應以第二審判決所確認之事實為
判決基礎，刑事訴訟法第三百九十四條第一項前段定有明文，原
判決上述之違背法令，影響於事實之確定，本院無可據以為裁判
，應認原判決仍有撤銷發回之原因。至原判決關於加重竊盜部分
，基於審判不可分之原則，併予發回。
據上論結，應依刑事訴訟法第三百九十七條、第四百零一條，判
決如主文。
中    華    民    國  九十八  年  十二    月  二十四  日
                      最高法院刑事第九庭
                          審判長法官  邵  燕  玲
                                法官  李  伯  道
                                法官  孫  增  同
                                法官  李  英  勇
                                法官  張  春  福
      本件正本證明與原本無異
                                      書  記  官
中    華    民    國  九十八  年  十二    月  三十一  日
                                                      R


司法院資訊處製作；財團法人民間司法改革基金會備份。
